臺灣高等法院交通事件裁定　　　　　　　96年度交抗字第44號
抗　告　人
即受處分人　甲○○
上列抗告人因違反道路交通管理處罰條例案件，不服臺灣士林地
方法院95年度交聲字第844、845號，中華民國95年11月30日所為
裁定，提起抗告，本院裁定如下：
    主  文
抗告駁回。
    理  由
一、按行為後法律或自治條例有變更者，適用行政機關最初裁處
    時之法律或自治條例；但裁處前之法律或自治條例有利於受
    處罰者，適用最有利於受處罰者之規定，行政罰法第五條定
    有明文。查異議人即受處分人甲○○行為後，道路交通管理
    處罰條例第二十四條業於民國九十四年十二月二十八日修正
    公布，並於九十五年七月一日施行，經比較新舊法，對於汽
    車駕駛人，有道路交通管理處罰條例第三十五條第一項規定
    之情形者，應接受道路交通安全講習；汽車駕駛人有上開明
    定應接受道路交通安全講習者，無正當理由，不依規定接受
    道路交通安全講習者，處新臺幣（下同）一千八百元罰鍰，
    經再通知依限參加講習，逾期六個月以上仍不參加者，吊扣
    其駕駛執照六個月之規定，均屬相同，依行政罰法第五條規
    定，採從新從輕原則，自應適用行政機關最初裁處時之法律
    即修正後道路交通管理處罰條例第二十四條第三項規定論處
    。
二、原處分意旨略以：異議人即受處分人甲○○駕駛QO-9188 號
    車，於九十四年八月十日及九十四年十二月八日，不依規定
    接受道路交通安全講習，遭臺北市政府交通局依道路交通管
    理處罰條例第二十四條第三項規定，處罰鍰一千八百元，並
    吊扣駕駛執照六個月。
三、異議意旨略以：異議人曾於高雄市警局、地檢署及法院均留
    有住居所，為何臺北市政府竟只採郵寄，異議人也有致函給
    士林郵局，要求有郵件請轉寄臺北縣淡水鎮住所，且異議人
    已於九十五年二月十五日遷入臺北縣淡水鎮○○路四一五巷
    十五弄一之一號，但交通局於九十五年八月二十一日填單通
    知亦寫收件地址為臺北市士林區○○○路二六六巷十六號五
    樓之一。再異議人於九十年八月因酒駕駕照被扣，又遭判刑
    及繳交罰金，又被通知要上道安講習，再被通知要繳罰鍰一
    千八百元，再被通知要吊扣駕照六個月，有違一罪不二罰云
    云。
四、原裁定以：
  (一)按道路交通管理事件統一裁罰基準及處理細則第五條規定，
    有關文書送達之程序，依行政程序法之規定。而依行政程序
    法第七十二條第一項、第七十三條第一項、第七十四條第一
    項、第二項之規定，送達於應受送達人之住居所、事務所或
    營業所為之，但在行政機關辦公處所或他處會晤應受送達人
    時，得於會晤處所為之；又於應送達處所不獲會晤應受送達
    人時，得將文書付與有辨別事理能力之同居人、受僱人或應
    送達處所之接收郵件人員；又送達不能依前二條規定為之者
    ，得將文書寄存送達地之地方自治或警察機關，若由郵務機
    關送達者，得將之寄存於送達地之郵政機關，並作送達通知
    書兩份，一份黏貼於應受送達人住居所、事務所、營業所或
    其就業處所門首，另一份交由鄰居轉交或置於該送達處所信
    箱或其他位置，以為送達。次按民事訴訟文書之寄存送達，
    依九十二年二月七日修正公布、同年九月一日施行之民事訴
    訟法第一百三十八條第二項規定，自寄存之日起，經十日發
    生效力，此因應受送達人未必能即時領取訴訟文書而知悉其
    內容，故特設此規定以保障其權益。行政程序法雖未如前述
    民事訴訟法增設第一百三十八條第二項規定，但基於保障應
    受送達人權益之同一理由，解釋上應認為有上開規定之類推
    適用，核先敘明。
  (二)原舉發機關即臺北市政府交通局第一次通知異議人於九十四
    年八月十日參加講習之北市交汽字第20749408100432號講習
    通知單，係於九十四年七月二十日以寄存郵政機關之方式掛
    號郵寄至異議人臺北市士林區○○○路二六六巷十六號五樓
    之一之戶籍地，並自九十四年七月二十六日將該講習通知單
    寄存於芝山（105）郵局，迄今該郵件並未退回原舉發機關
    。又九十四年十一月四日舉發罰鍰之北市交汽字第20300702
    0號舉發單連同第二次通知異議人於九十四年十二月八日參
    加之北市交汽字第20749412080535號講習通知單，係於九十
    四年十一月七日再以寄存郵政機關之方式掛號郵寄至上開異
    議人戶籍地，並自九十四年十一月十一日寄存於芝山（105
    ）郵局，迄今該郵件並未退回原舉發機關。又九十五年八月
    二十一日舉發異議人經再通知依限參加講習，逾期六個月以
    上仍不參加者，吊扣其駕駛執照六個月之北市交汽字第2030
    09457號舉發單，係於九十五年八月二十二日以寄存郵政機
    關之方式掛號郵寄至異議人臺北縣淡水鎮○○路四一五巷十
    五弄一之一號戶籍地，並自九十五年八月二十四日寄存於淡
    水竹圍郵局等情，分別有臺北市政府交通局九十五年十一月
    一日北市交授汽字第09530363500號函一紙、大宗掛號函件
    聯及送達證書影本各三份在卷可稽。再本件北市裁二字第裁
    00-000000000號、北市裁二字第裁00-000000000號裁決書均
    係於九十五年十月十一日送達至臺北市士林區○○○路二
    六六巷十六號五樓之一，由異議人親自為收受，亦有異議人
    甲○○親自簽名於上之臺北市交通事件裁決所送達證書二紙
    附卷可參。
  (三)本件異議人固於九十五年二月十五日將戶籍由臺北市士林區
    ○○○路二六六巷十六號五樓之一（下稱舊戶籍地）遷入臺
    北縣淡水鎮○○路四一五巷十五弄一之一號（下稱現在戶籍
    地），有戶口名簿影本一紙在卷可稽，然查本件原舉發機關
    第一次通知異議人於九十四年八月十日參加講習之北市交汽
    字第20749408100432號講習通知單、九十四年十一月四日舉
    發異議人無正當理由，不依規定接受道路交通安全講習違規
    之北市交汽字第203007020號舉發單及第二次通知異議人於
    九十四年十二月八日參加講習之北市交汽字第207494120805
    35號講習通知單，雖係分別於九十四年七月二十日、同年十
    一月七日送達至異議人之舊戶籍地，惟斯時異議人既尚未將
    戶籍遷至現在戶籍地，則原舉發機關向異議人之舊戶籍地為
    送達時，因未獲會晤本人，亦無受領文書之同居人、受雇人
    ，或應受送達處所接收郵件人員，故作送達通知書兩份，一
    份黏貼於應受送達人住居所、事務所、營業所或其就業處所
    門首，另一份置於該受送達處所信箱或其他適當位置，以為
    送達，並分別自九十四年七月二十日、同年十一月十一日起
    寄存於芝山（105）郵局，揆諸前揭說明，自寄存送達之日
    起經十日，上開講習通知單及舉發單均已生合法送達之效力
    。另原舉發機關於九十五年八月二十一日舉發異議人經再通
    知依限參加道路交通安全講習，逾期六個月以上仍不參加之
    北市交汽字第203009457號舉發單，其上駕駛人地址雖係記
    載異議人之舊戶籍地，惟舉發機關係向異議人現在戶籍地為
    送達，則因異議人於九十五年二月十五日已將戶籍遷至現在
    戶籍地，從而原舉發機關向異議人現在戶籍地為送達時，因
    未獲會晤本人，亦無受領文書之同居人、受雇人，或應受送
    達處所接收郵件人員，故作送達通知書兩份，一份黏貼於應
    受送達人住居所、事務所、營業所或其就業處所門首，另一
    份置於該受送達處所信箱或其他適當位置，以為送達，並自
    九十五年五月二十四日起寄存於淡水竹圍郵局，揆諸前揭說
    明，自寄存送達之日起經十日，該舉發單亦已生合法送達之
    效力。再本件北市裁二字第裁00-000000000號、北市裁二字
    第裁00-000000000號裁決書，均係於九十五年十月十一日送
    達至異議人之舊戶籍地，然異議人之戶籍既已於九十五年二
    月十五日遷至現在戶籍地，是舉發機關本應依法向異議人現
    在之戶籍地為送達，然於舉發機關誤向異議人之舊戶籍地為
    送達時，於該處會晤異議人，並由異議人親自收受本件裁決
    書，依前揭行政程序法第七十二條第一項但書之規定，自屬
    合法之送達。綜上，本件講習通知單、舉發單及裁決書之送
    達，均屬合法之送達，是異議人辯稱上開通知單及舉發單送
    達不合法云云，自不可採。
  (四)次按汽車所有人名稱、住所等如有變更，應向公路監理機關
    辦理登記，固為道路交通安全規則第二十三條第一項所明定
    ，惟交通部公路局另訂定公路監理電腦系統車輛車籍及駕駛
    人駕籍增設「通信地址」欄位作業注意事項，依該注意事項
    第一條規定，車主、駕駛人係以需要，於公路監理電腦系統
    車籍及駕籍檔中增列通信地址，以利公路監理機關各項通知
    單之寄達，即基於便民，准予車主、駕駛人申請增設通信地
    址為送達處所，並於該注意事項第六條規定：「公路監理機
    關受理車主、駕駛人申請增設『通信地址』後，應立即登載
    於公路監理電腦系統之車籍及駕籍檔中；爾後各項便民服務
    之通知事項及汽車燃料使用費繳款通知、汽車使用牌照稅繳
    款通知及違規通知單、裁決書之送達，皆以通信地址寄發」
    ，此為「通信地址」之增設，一旦經車主或駕駛人填寫申請
    書為登記，公路監理機關即有義務登載於電腦系統中，並依
    此地址寄發文件。本件異議人雖以其曾於高雄市警局、地檢
    署及法院均留有住居所，也有致函給士林郵局，要求有郵件
    請轉寄臺北縣淡水鎮住所云云置辯，惟異議人既未依前揭規
    定向監理機關申請增設通信地址為送達處所，自難課以行政
    機關訪查異議人實際居所何在之責，應認異議人咎責在己，
    應自己承擔未能收受上開通知單及舉發單之不利益，從而原
    舉發機關先以掛號郵寄方式將上開講習通知單、舉發單送達
    至異議人戶籍地，嗣因無法投遞而依行政程序法第七十四條
    之規定辦理寄存送達，自難謂送達不合法。另關於交通違規
    通知單之送達，依行政程序法之規定，得由行政機關自行或
    交由郵政機關送達，違反道路交通管理事件統一裁罰基準及
    處理細則第五條、行政程序法第六十八條第一項定有明文，
    換言之，交通違規通知單之送達本得由行政機關自行決定自
    行或交由郵政機關送達，故本件講習通知單、舉發通知單及
    裁決書分別由原舉發機關及原處分機關交由郵政機關以掛號
    郵寄之方式送達，亦無不當之處，是異議人上開所辯，尚無
    足採。
  (五)末按行政法上所謂「一事不二罰原則」，係指同一性質之事
    由不得處罰二次，倘若為性質不同之刑罰與行政罰，並非不
    能併罰之。本件異議人前於九十一年八月二十一日因違反道
    路交通管理處罰條例第三十五條酒後駕車之行為，雖經法院
    科刑處罰，嗣又遭原處分機關裁處應接受道路交通安全講習
    及吊扣駕駛執照之行政罰，惟上開處罰之性質不同，處罰之
    目的各異，並非不能併予處罰，自無一事不二罰原則之適用
    ，九十四年二月五日修正發布之行政罰法（九十五年二月五
    日生效）第二十六條第一項但書亦採同一意旨之規定，是異
    議人認有一事二罰之情形，自有誤會。
  (六)是上開講習通知單既已依寄存送達程序而合法送達於異議人
    ，異議人無正當理由未依規定前往參加講習，且經再通知依
    限參加講習，逾期六個月以上仍未參加等情，應堪認定為事
    實，從而原處分機關依據首開道路交通管理處罰條例之規定
    ，裁處異議人罰鍰一千八百元，並吊扣其駕駛執照六個月，
    核無違誤，本件異議人之聲明異議為無理由，應予駁回。
五、經核原裁定上開認事用法，洵無違誤。抗告意旨以抗告人並
    未收到交通局於九十四年七月二十六日所寄存之講習通知單
    ；又抗告人曾親自將簽有淡水鎮○○路三十一巷二十一號十
    八樓之二傳真至士林區○○路之監理單位，並按時繳交牌照
    稅等；再抗告人於九十一年八月於高雄發生酒駕，不論是高
    雄市派出所、分局、地檢署均告知通訊地為台北縣淡水鎮○
    ○路三十一巷二十一號十八樓之二，故有關開庭、判決書受
    達及易科罰金等均如期繳納等語。惟查，臺北市政府交通局
    於九十四年七月二十六日寄發給抗告人通知其參加講習之通
    知單，因未獲會晤本人，亦無受領文書之同居人、受雇人，
    或應受送達處所接收郵件人員，故作送達通知書兩份，一份
    黏貼於應受送達人住居所、事務所、營業所或其就業處所門
    首，另一份置於該受送達處所信箱或其他適當位置，以為送
    達，自已生送達之效力，有臺北市政府交通局九十五年九月
    七日北市交授汽字第09530302100號函附卷可稽。又依道路
    交通安全規則第七十五條規定，汽車駕駛人住址有變更者，
    應填具異動登記書，檢同身分證或戶口名簿，向公路監理機
    關申請變更登記，是抗告人僅以傳真通知監理單位，難認已
    符合法定變更程序而生合法變更之效力。又抗告人將通訊地
    為台北縣淡水鎮○○路三十一巷二十一號十八樓之二，通知
    高雄市派出所、分局、地檢署等，亦不等同於已有向主管機
    關為變更登記之效力，從而，臺北市政府交通局等將相關通
    知單寄達抗告人所登記之戶籍地，並無違法或不當可言，抗
    告人仍執上開情詞而指摘原裁定不當，為無理由，應予駁回
    。
據上論結，應依道路交通案件處理辦法第26條，刑事訴訟法第41
2條，裁定如主文。
中　　華　　民　　國　　96　　年　　1 　　月　　30　　日
                  刑事第五庭  審判長法　官   吳    敦
　　　　　　　　　　　　　　　      法  官   陳 祐 治
　　　　　　　　　　　　　　　　    法  官   吳 啟 民
以上正本證明與原本無異。
不得再抗告。
                                    書記官   江 采 廷
中　　華　　民　　國　　96　　年　　1 　　月　　31　　日
